【裁判字號】    88,易,5280
【裁判日期】    890211
【裁判案由】    重利
【裁判全文】
臺灣高雄地方法院刑事判決                        八十八年度易字第五二八０號
    公訴人  臺灣高雄地方法院檢察署檢察官
    被  告  甲○○
右列被告因重利案件，經檢察官提起公訴（八十八年度偵字第二四五九六號），本院
判決如左：
    主    文
甲○○共同以犯重利罪為常業，處有期徒刑肆月。緩刑參年。扣案之王志弘大眾商業
銀高雄分行存摺壹本、楊文忠玉山銀行存摺壹本、王志弘中國信託商業銀行存摺壹本
、空白商業本票壹紙及東榮電信行動電話壹支等物，均沒收。
    事    實
一、甲○○與不詳姓名年籍綽號「阿忠」、「阿強」之成年男子，基於常業重利之犯
    意聯絡，由「阿忠」在報紙上刊登廣告，招徠急迫需款之不特定人，以與原本顯
    不相當之重利，貸與金錢牟利，並以0000000000號行動電話為聯絡工
    具，甲○○則自民國八十八年五月二十八日起，以月薪新台幣（下同）二萬七千
    元之代價受僱於「阿忠」，與「阿強」共同負責交付借款及收取利息，倘遇有人
    欲貸款或交付利息時，即由「阿忠」播打甲○○所有之0000000000號
    行動電話，指示其至高雄市○○區○○路與福德路口之小騎士炸雞店交付借款及
    收取利息，三人共同從事放款業務，其借款方式為每借一萬五千元，七天為一期
    ，每期利息三千元（即每期利息二十分，每月八十分），並預扣首月利息三千元
    ，借款人實際僅得一萬二千元，再要求借款人簽發借款金額三倍之本票及交付身
    分證正本以供擔保，藉此收取與原本顯不相當之重利，並以之為常業。嗣於八十
    八年六月初及八十八年九月間，二次乘丙○○急迫須用款清償債務之際，以上開
    方式，貸予一萬五千元（第一筆借款，交付八、九期利息後，已如數清償），並
    由甲○○至上開小騎士炸雞店交付借款一萬二千元（預扣利息三千元）予丙○○
    ，起初丙○○均將利息匯至不知情之王志弘設於中國信託商業銀行帳戶內，嗣自
    八十八年九月二十九日起，因陳某無法按時付息，始改至上開炸雞店交付利息，
    嗣於八十八年十月四日下午三時四十分許，甲○○在上開地點向丙○○收取利息
    三千元後，為警當場查獲，並扣得「阿忠」所有供常業重利所用之王志弘大眾商
    業銀高雄分行存摺一本、不知情之楊文忠玉山銀行存摺一本、王志弘中國信託商
    業銀行一本、空白商業本票一紙及甲○○所有供常業重利所用之東榮電信行動電
    話一支。
二、案經高雄市政府警察局苓雅分局報告臺灣高雄地方法院檢察署檢察官偵查起訴。
    理    由
一、右揭被告甲○○受僱於「阿忠」藉貸款謀取重利之事實，業據被告於本院審理時
    供承不諱，核與被害人丙○○於警訊及本院審理時指述情節相符，復有當場查獲
    之銀行存摺三本、空白商業本票一紙及東榮行動電話一支扣案可佐，及被害人領
    回利息三千元之贓物認領保管收據一紙在卷可稽。而被告受僱於「阿忠」之男子
    ，共同以在報紙刊登廣告，招徠不特定之一般人向「阿忠」借款，且受僱期間長
    達四月餘，每日工作時間自上午九時至晚上十二時止，月薪二萬七千元，其間又
    未從事其他工作，此業據被告供承在卷，顯見被告係恃經營上開借款業務以維生
    計，是被告確有常業重利之故意甚明。本件罪證明確，被告上開犯行，洵堪認定
    。
二、按刑法上所謂常業犯，指反覆以同種類行為為目的之社會活動之職業性犯罪而言
    ，至於犯罪所得之多寡，是否恃此犯罪為唯一之謀生職業，則非所問（最高法院
    八十五年臺上字第五一０號判例參照），本件被告係賴經營上開放款業務維生，
    已如前述，是核被告所為，係犯刑法第三百四十五條之以犯重利罪為常業罪，公
    訴意旨漏未斟酌此點，而認被告係犯同法第三百四十四條之普通重利罪，尚有未
    洽，惟其基本社會事實同一，本院自應予審理，並變更其起訴法條。被告與綽號
    「阿忠」、「阿強」者間，就上開犯行，有犯意聯絡及行為分擔，為共同正犯關
    係。爰審酌被告參與此項犯行時間非長，且係因當時失業為謀生計迫於無奈而受
    僱於綽號「阿忠」者，並非居於經營主導地位，且犯後坦承犯行，態度良好，深
    具悔意，犯罪情節尚屬輕微等一切情狀，量處如主文所示之刑，又被告未曾受有
    期徒刑以上刑之宣告，此有臺灣高雄地方法院檢察署刑案資料查註紀錄表一紙附
    卷可稽，其犯罪情節輕微，經此偵審程序後，當知警惕，諒無再犯之虞，因認其
    所宣告之刑，以暫不執行為適當，爰併予宣告緩刑三年，以啟自新。末查扣案之
    王志弘大眾商業銀高雄分行存摺一本、楊文忠玉山銀行存摺一本、王志弘中國信
    託商業銀行存摺一本、空白商業本票一紙，為共犯「阿忠」所有供經營常業重利
    所用之物，又東榮電信行動電話一支，為被告所有供經營常業重利所用之物，均
據被告供陳在卷，爰依刑法第三十八條第一項第二款規定，宣告沒收。
據上論斷，應依刑事訴訟法第二百九十九條第一項前段、第三百條，刑法第二十八條
、第三百四十五條、第七十四條第一款、第三十八條第一項第二款、罰金罰鍰提高標
準條例第一條前段，判決如主文。
本案經檢察官乙○○到庭執行職務。
中        華        民        國    八十九    年    二    月    十一    日
                                    臺灣高雄地方法院刑事第七庭
                                        法  官  李  璧  君
右正本證明與原本無異。
如不服本判決，應於判決送達後十日內，向本院提出上訴狀。
                                        書記官  柯  文  欽
中        華        民        國    八十九    年    二    月    十一    日
附錄本案論罪科刑法條：
刑法第三百四十四條：
乘他人急迫、輕率或無經驗貸以金錢或其他物品，而取得與原本顯不相當之重利者，
處一年以下有期徒刑、拘役或科或併科一千元以下罰金。
第三百四十五條：
以犯前條之罪為常業者，處五年以下有期徒刑，得併科三千以下罰金。


司法院資訊處製作；財團法人民間司法改革基金會備份。
